【裁判字號】    95,易,145
【裁判日期】    950808
【裁判案由】    詐欺
【裁判全文】
臺灣高雄地方法院刑事判決               95年度易字第145號
公  訴  人  臺灣高雄地方法院檢察署檢察官
被      告  甲○○
                    之1
選任辯護人  王仁聰律師
上列被告因詐欺案件，經檢察官提起公訴（94年度偵緝字第2167
號），本院判決如下：
    主  文
甲○○連續意圖為自己不法之所有，以詐術使人將本人之物交付
，累犯，處有期徒刑壹年貳月。
    事  實
一、甲○○前於民國90年間，因詐欺案件經臺灣臺中地方法院以
    90年度易字第1270號判處有期徒刑10月確定，於92年12月8
    日執行完畢，翌日出監。詎仍不知悔改，明知自己並未投資
    、從事菸酒生意，竟基於意圖為自己不法所有之概括犯意，
    自93年1 月19日起至同年2 月13日止，連續於如附表一所示
    之時間，在不詳地點向丙○○佯稱因欲從事菸酒生意資金不
    足，要向丙○○借款或邀丙○○共同投資等語（附表一編號
    一至十五，係向丙○○借款，附表一編號十六至二十，係邀
    丙○○共同投資），致丙○○陷於錯誤，以向新光人壽保險
    股份有限公司保單借款、使用日盛商業銀行（下稱日盛銀行
    ）信用卡預借現金、使用中國信託商業銀行（下稱中國信託
    銀行）、台新國際商業銀行（下稱台新銀行）信用卡向久得
    企業行刷卡借款等方式籌得如附表一所示之款項，扣除利息
    後將剩餘款項交給甲○○，甲○○共計取得新臺幣（下同）
    150 餘萬元。
二、案經丙○○訴請臺灣高雄地方法院檢察署檢察官偵查起訴。
    理  由
一、訊據被告甲○○對於曾以從事菸酒生意資金不足，向告訴人
    丙○○借款或邀請共同出資，因而向告訴人取得款項之事實
    坦承不諱，惟矢口否認有何詐欺取財犯行，辯稱：伊沒有騙
    告訴人，伊把款項全部交給1 名真實姓名年籍不詳，綽號「
    金仔」之友人，投資菸酒生意，後來「金仔」交付的支票均
    未兌現，也找不到「金仔」云云。經查：
  (一)程序方面：
  1.證人即告訴人丙○○曾於94年10月25日檢察官偵查中到庭具
    結作證，其向檢察官所為之言詞陳述，並無證據證明有何顯
    不可信之情況，且與本案待證事實相關，依刑事訴訟法第
    159 條之1 第2 項規定，得為證據。
  2.卷附日盛銀行、中國信託銀行、台新銀行信用卡帳單各1 份
    、保險單及保單借款專用批註單15份，均屬被告以外之人於
    審判外之書面陳述，而公訴人、被告及辯護人就上開書面陳
    述，於本院調查證據時知有刑事訴訟法第159 條第1 項不得
    為證據之情形，均未於言詞辯論終結前聲明異議，視為同意
    作為證據，本院審酌該等書面陳述作成之情形均屬正常，並
    無任何不當之情形，且與待證事實有關聯性，認適當作為證
    據，故上開書面陳述依刑事訴訟法第159 條之5 之規定，均
    具有證據能力。
  (二)實體方面：
  1.被告曾於如附表一所示之時間，以要從事菸酒生意資金不足
    ，向告訴人借款或邀請共同投資（附表一編號一至十五，係
    向告訴人借款，附表一編號十六至二十，係邀告訴人投資）
    ，告訴人即以向新光人壽保險股份有限公司保單借款、使用
    日盛銀行信用卡預借現金、使用中國信託銀行、台新銀行信
    用卡向久得企業行刷卡借款等方式籌得如附表一所示之款項
    ，扣除利息後將剩餘款項交給被告之事實，業據被告坦承不
    諱，核與證人即告訴人丙○○於偵查、本院審理時證稱：被
    告說他要從事菸酒生意，買一些倒店貨來轉手獲利，但是缺
    乏資金，所以向伊借錢、邀伊出資，伊就以保單借款、預借
    現金、刷卡借款等方式借錢來交給伊等語（見臺灣高雄地方
    法院檢察署94年度偵緝字第2165號偵查卷宗〈下稱偵七卷〉
    第50頁、本院95年6 月19日審判筆錄）大致相符，並有日盛
    銀行、中國信託銀行、台新銀行信用卡帳單、日盛銀行刷卡
    單各1 份、久得企業行刷卡單2 份、保險單及保單借款專用
    批註單15份附卷可稽，足認屬實。至關於被告所取得款項數
    額究竟為何乙節，告訴人固指稱已將如附表一所示之款項全
    數交給被告，沒有收取任何利息云云，然按告訴人之告訴，
    係以使被告受刑事訴追為目的，是其陳述是否與事實相符，
    仍應調查其他證據以資審認，最高法院52年度台上字第1300
    號判例意旨參照。查被告曾於94年11月3 日檢察官偵訊時自
    承有向告訴人拿150 幾萬元之款項（見偵七卷第58頁），復
    於本院準備程序中坦承：告訴人在借錢給伊時有先扣掉利息
    ，伊共向告訴人借了本金150 幾萬元等語（見本院95年4 月
    7 日、同年月26日準備程序筆錄），告訴人亦於本院審理時
    自承不論是保單借款或信用卡借款，均須支付利息等語（見
    95年6 月19日審判筆錄），則告訴人以保單或信用卡借款既
    須支付利息，被告所述告訴人未將借得之款項全數交付，有
    先扣除利息等情即與常情無違，且除告訴人之指訴外，卷內
    亦無其他積極證據足資證明告訴人已將如附表一所示款項全
    部交給被告，未予扣除利息，堪認被告所述告訴人有扣除利
    息，伊共向告訴人取得150 餘萬元等語尚屬可採。
  2.被告雖辯稱所取得之上開款項確有拿去投資菸酒生意，是交
    給1 個做菸酒生意的「金仔」云云。惟查，被告先於本院準
    備程序中供稱：伊把向告訴人借來的錢，加上自己投資的6
    、70萬元，共計現金200 多萬元當面交給「金仔」，「金仔
    」沒有寫投資契約或收據給伊，伊不知道「金仔」的真實姓
    名年籍，沒去過「金仔」之營業處所或住處，只知道他是菸
    酒買賣的中盤商，但不知道他向何人進貨或賣給何人云云（
    見本院95年4 月7 日準備程序筆錄），復於審理時改稱：伊
    和告訴人一起投資做菸酒生意，當時伊比較沒有錢，算是出
    人工，伊曾經去過某個地方幫忙搬菸酒云云（見本院95年7
    月26日審判筆錄），就其本身究竟如何投資菸酒生意、有無
    實際出資乙節，所述前後不符，且衡諸常情，若被告確有將
    款項交給「金仔」，投資菸酒生意之行為，以被告交付資金
    達1 、2 百萬元，已非小額投資之情形，豈會未索取收據或
    訂立投資契約、沒去過「金仔」之營業處所或住處，甚至不
    知道「金仔」之真實姓名？被告上開辯解顯與常情不符，不
    足採信，可認被告並無投資、從事菸酒生意之事實，卻以此
    為由向告訴人詐得150 餘萬元無疑。
  3.公訴人雖主張被告亦曾提出土地所有權狀給告訴人看，向告
    訴人佯稱伊用土地向親友借款沒有借到，日後將出賣土地還
    款等語，以此方式使告訴人陷於錯誤而交付借款，並以告訴
    人之證詞為證。惟被告已否認曾以上開提出土地權狀，承諾
    日後出賣土地還款之方式向告訴人借款，而除告訴人之指訴
    外，卷內並無其他證據足證被告曾以上開方式向告訴人借得
    款項，尚難僅憑告訴人之指訴，即認被告曾以上開方式詐得
    財物，故公訴人前開主張並不足採。
  4.綜上所述，本件事證已臻明確，被告犯行堪以認定，應予依
    法論科。
二、查被告行為後，如附表二所示之法律均經修正，並均自95年
    7 月1 日起開始施行，又本次刑法修正之比較新舊法，應就
    罪刑有關之共犯、未遂犯、想像競合犯、牽連犯、連續犯、
    結合犯，以及累犯加重、自首減輕暨其他法定加減原因（如
    身分加減）與加減例等一切情形，綜其全部罪刑之結果而為
    比較，最高法院95年5 月23日第8 次刑事庭會議決議可資參
    照。則比較如附表二所示新舊法後，均以舊法對被告較有利
    ，綜合比較結果，新法（本院裁判時之法律）並無較有利於
    被告，依刑法第2 條第1 項前段之規定，自應適用行為時之
    法律以論處。是核被告所為，係犯修正前刑法第339 條第1
    項之詐欺取財罪。被告先後多次詐欺取財之犯行，時間緊接
    ，手法相同，觸犯構成要件相同之罪名，顯係基於概括犯意
    為之，為連續犯，應依法論以一罪，並加重其刑。被告有如
    犯罪事實欄所示之論罪科刑前科，此有臺灣高等法院被告前
    案紀錄表1 份在卷可參，其於有期徒刑執行完畢後5 年內，
    再故意犯本件有期徒刑以上之罪，不論依行為時刑法第47條
    ，或95年7 月1 日修正公布施行之刑法（即修正後刑法）第
    47條第1 項之規定，均構成累犯，對被告而言並無有利或不
    利之情形，自不生新舊法比較之問題，應逕依修正前刑法第
    47條規定論以累犯而加重其刑，並依刑法第70條規定遞加之
    。爰審酌被告正值青壯，不思以正當方式賺取財物，竟於因
    詐欺案件服刑完畢後不久，再度詐騙他人，使告訴人陷於錯
    誤而交付150 餘萬元，告訴人損失非輕，且被告迄未與告訴
    人達成和解，賠償告訴人所受損失，及其犯罪動機、目的、
    手段、所得利益等一切情狀，量處如主文所示之刑，以資懲
    儆。
據上論斷，應依刑事訴訟法第299 條第1 項前段，刑法第2 條第
1 項前段，修正前刑法第56條、第339 條第1 項、第47條，罰金
罰鍰提高標準條例第1 條前段，判決如主文。
本案經檢察官乙○○到庭執行職務。
中    華    民    國    95    年    8     月    8     日
                刑事第五庭    審判長法  官  李嘉興
                                    法  官  陳君杰
                                    法  官  楊筑婷
以上正本證明與原本無異。
如不服本判決，應於收受送達後10日內向本院提出上訴書狀。
中    華    民    國    95    年    8     月    9     日
                                    書記官  林靜慧
附錄本案論罪科刑法條
刑法第339條
意圖為自己或第三人不法之所有，以詐術使人將本人或第三人之
物交付者，處5 年以下有期徒刑、拘役或科或併科1 千元以下罰
金。
以前項方法得財產上不法之利益或使第三人得之者，亦同。
前二項之未遂犯罰之。
附表一：（新臺幣）
┌──┬──────┬──────────┬────────┬───────────┐
│編號│日期        │丙○○借款方式      │丙○○借款金額  │備註                  │
├──┼──────┼──────────┼────────┼───────────┤
│一  │93年1月19日 │以RME81780號保單借款│10萬元          │                      │
├──┼──────┼──────────┼────────┼───────────┤
│二  │93年1月20日 │以RME81780號保單借款│12萬元          │                      │
├──┼──────┼──────────┼────────┼───────────┤
│三  │93年1月28日 │以3AS08640號保單借款│4萬1千元        │                      │
├──┼──────┼──────────┼────────┼───────────┤
│四  │同上        │以3AS08652號保單借款│4萬1千元        │                      │
├──┼──────┼──────────┼────────┼───────────┤
│五  │同上        │以3AS08664號保單借款│4萬1千元        │                      │
├──┼──────┼──────────┼────────┼───────────┤
│六  │同上        │以RYE11362號保單借款│30萬9千元       │                      │
├──┼──────┼──────────┼────────┼───────────┤
│七  │93年1月29日 │以3AE76239號保單借款│2萬2千元        │                      │
├──┼──────┼──────────┼────────┼───────────┤
│八  │同上        │以YDE04480號保單借款│3萬8千元        │                      │
├──┼──────┼──────────┼────────┼───────────┤
│九  │同上        │以JOE31004號保單借款│2萬元           │                      │
├──┼──────┼──────────┼────────┼───────────┤
│十  │同上        │以JPE40526號保單借款│3萬1千元        │                      │
├──┼──────┼──────────┼────────┼───────────┤
│十一│同上        │以9ME06873號保單借款│3萬1千元        │                      │
├──┼──────┼──────────┼────────┼───────────┤
│十二│同上        │以CEE22460號保單借款│1萬4千元        │                      │
├──┼──────┼──────────┼────────┼───────────┤
│十三│同上        │以9ME06836號保單借款│3萬3千元        │                      │
├──┼──────┼──────────┼────────┼───────────┤
│十四│同上        │以9ME76349號保單借款│5萬2千元        │                      │
├──┼──────┼──────────┼────────┼───────────┤
│十五│同上        │以9ME06848號保單借款│2萬7千元        │                      │
├──┼──────┼──────────┼────────┼───────────┤
│十六│93年2月1日  │以中國信託銀行信用卡│405,297元（刷卡 │久得企業行先扣除一成金│
│    │            │刷卡借款            │金額450,330元） │額，剩餘款項交給丙○○│
├──┼──────┼──────────┼────────┼───────────┤
│十七│同上        │以台新銀行信用卡刷卡│314,874元（刷卡 │同上                  │
│    │            │借款                │金額349,860元） │                      │
├──┼──────┼──────────┼────────┼───────────┤
│十八│93年2月5日  │以日盛銀行信用卡預借│15萬元          │                      │
│    │            │現金                │                │                      │
├──┼──────┼──────────┼────────┼───────────┤
│十九│93年2月13日 │以YBE25007號保單借款│2萬元           │                      │
├──┼──────┼──────────┼────────┼───────────┤
│二十│同上        │以JPE19176號保單借款│1萬元           │                      │
└──┴──────┴──────────┴────────┴───────────┘
附表二：刑法修正前後之比較
┌──────┬───────┬───────┬──────────┬────┬────┐
│  刑法規定  │舊法規定（修正│新法規定（修正│      比較理由      │比較依據│比較結果│
│            │前刑法）      │後刑法）      │                    │        │何者對行│
│            │              │              │                    │        │為人有利│
├──────┼───────┼───────┼──────────┼────┼────┤
│第339 條第1 │該罪法定刑為「│該罪法定刑為「│新法罰金數額下限、計│刑法第2 │舊法    │
│項、第33條第│5 年以下有期徒│5 年以下有期徒│算額度較舊法增加，比│條第1 項│        │
│5 款        │刑、拘役或科或│刑、拘役或科或│較言之，以舊法對行為│前段    │        │
│            │併科1 千元以下│併科新臺幣3 萬│人有利。            │        │        │
│            │罰金」，罰金數│元以下罰金」，│                    │        │        │
│            │額下限為1 元以│罰金數額下限為│                    │        │        │
│            │上（罰金罰鍰提│新臺幣1 千元以│                    │        │        │
│            │高標準條例第1 │上，並以百元計│                    │        │        │
│            │條前段規定：依│算之。        │                    │        │        │
│            │法律應處罰金、│              │                    │        │        │
│            │罰鍰者，就其原│              │                    │        │        │
│            │定數額得提高為│              │                    │        │        │
│            │2 倍至10倍）。│              │                    │        │        │
├──────┼───────┼───────┼──────────┼────┼────┤
│第56條      │連續數行為而犯│刪除          │本件被告所犯多次詐欺│刑法第2 │舊法    │
│            │同一罪名者，以│              │取財犯行，如依舊法連│條第1 項│        │
│            │一罪論。但得加│              │續犯規定，係以一罪論│前段    │        │
│            │重其刑至二分之│              │，得加重其刑至二分之│        │        │
│            │一。          │              │一，如依新法，因連續│        │        │
│            │              │              │犯規定已刪除，應將其│        │        │
│            │              │              │上開多次詐欺取財犯行│        │        │
│            │              │              │分論併罰，比較言之，│        │        │
│            │              │              │以舊法對被告有利。  │        │        │
└──────┴───────┴───────┴──────────┴────┴────┘


司法院資訊處製作；財團法人民間司法改革基金會備份。
